【裁判字號】    99,上,10
【裁判日期】    990317
【裁判案由】    確認所有權存在
【裁判全文】
臺灣高等法院臺中分院民事判決  99年度上字第10號
上  訴  人  丁○○
訴訟代理人  劉佳田  律師
被上訴人    台灣省台中農田水利會
法定代理人  戊○○
訴訟代理人  蔣志明  律師
複代理人    楊榮富  律師
被上訴人    經濟部水利署第三河川局
法定代理人  甲○○
訴訟代理人  劉榮滄  律師
上列當事人間請求確認所有權存在事件，上訴人對於民國98年10
月23日臺灣臺中地方法院98年度訴字第1164號第一審判決提起上
訴，並追加備位之訴，本院於99年3月3日言詞辯論終結，判決如
下：
    主  文
上訴及追加備位之訴，暨假執行之聲請均駁回。
第二審訴訟費用（含追加備位之訴）由上訴人負擔。
    事實及理由
壹、程序方面：
一、按在第二審為訴之變更或追加，非經他造同意，不得為之。
    但民事訴訟法第二百五十五條第一項第二款至第六款情形，
    不在此限。又請求之基礎事實同一者，縱於訴狀送達後，原
    告仍得將原訴變更或追加他訴，無須得被告同意，此觀民事
    訴訟法第四百四十六條第一項、第二百五十五條第一項第二
    款規定自明。原告於第二審為訴之追加，苟其請求之基礎事
    實同一者，即非法所不許。所謂請求之基礎事實同一，係指
    變更或追加之訴與原訴之主要爭點有其共同性，各請求利益
    之主張在社會生活上可認為同一或關連，而就原請求之訴訟
    及證據資料，於審理繼續進行在相當程度範圍內具有同一性
    或一體性，得期待於後請求之審理予以利用，俾先後兩請求
    在同一程序得加以解決，避免重複審理，進而為統一解決紛
    爭者，即屬之（最高法院90年度台抗字第2號裁判參照）。
    查上訴人於原審主張：確認原判決如附件二（下簡稱如附件
    二）測量成果及土方計算報告書所示坐落台中縣烏日鄉○○
    段第6-1地號土地上（下簡稱系爭6-1地號土地或系爭土地）
    地基土石3513.83立方公尺及同段67-1地號土地上（下簡稱
    系爭67-1地號土地或系爭土地）地基土石5126.11立方公尺
    為上訴人所有；被上訴人應容忍上訴人將訟爭土石共8639.9
    4立方公尺（下簡稱訟爭土石）遷移他處等情。而原判決認
    定系爭6-1、67-1地號土地之訟爭土石因民法第811條；「動
    產因附合而為不動產之重要成分者，不動產所有人，取得動
    產所有權」之規定，已由被上訴人台中農田水利會取得訟爭
    土石之所有權，而判決上訴人敗訴在案，有原審卷宗及所附
    判決書可稽。為此上訴人於第二審本院訴訟中，依民法第81
    6條不當得利之規定，追加備位聲明：被上訴人應給付上訴
    人新台幣（下同）七百六十萬三千一百四十七元及自追加備
    位聲明書狀送達最後被上訴人之翌日起至清償日止按年息百
    分之五計算利息云云，其基礎事實同一，應予准許，合先
    明。
貳、訴訟要旨：
一、本件上訴人主張：緣訴外人林天送於民國（下同）54年間向
    被上訴人台灣省台中農田水利會（下稱台中農田水利會）之
    前身台灣省豐榮農田水利會承租坐落台中縣烏日鄉○○○段
    246地號土地（下稱246地號土地；即系爭土地之原地號，下
    詳述之）使用，嗣林天送死亡，由其子林木繼承該租賃契約
    ，續作耕作使用，林木其後於77年間將前開土地之使用權出
    賣予上訴人，上訴人鑑於該土地與烏日鄉○○路路面落差達
    11公尺，為搭蓋建物及使用上方便，於79年至81年間，自外
    購入填置如附件二測量成果及土方計算報告書所示系爭6-1
    地號土地上地基土石3513.83立方公尺及系爭67-1地號土地
    上地基土石5126.11立方公尺，二者共計8,639.94立方公尺
    之訟爭土石，充作該等土地之地基。又其間上開246地號土
    地分割出同段246-17地號土地，該246-17地號土地又分割出
    246-32地號土地，各該246-32及246-17地號土地並於重測後
    分別變更地號為台中縣烏日鄉○○段6及67地號土地（下分
    稱6及67地號土地），嗣6及67地號土地於95年3月22日分別
    分割出系爭6-1及67-1地號土地，登記為被上訴人台中農田
    水利會所有，上訴人並於95年7月3日向被上訴人承租系爭6-
    1及67-1地號土地，面積合計1,417.8平方公尺（428.88坪）
    ，作為營業用使用，租賃期限至98年7月2日止，租期共3年
    。其後因系爭6-1及67-1地號土地經政府公告為柳川排水設
    施範圍內，被上訴人台中農田水利會即向上訴人終止上開租
    賃契約，並因工程需要，將系爭6-1及67-1地號土地交由被
    上訴人經濟部水利署第三河川局（下稱第三河川局）管理，
    並於99年1月8日由政府徵收完畢。然訟爭土石既為上訴人所
    購入填置於系爭6-1及67-1地號土地上，自為上訴人所有，
    上訴人依法得將之遷移他處，且上訴人與被上訴人台中農田
    水利會所締結之前開租賃契約第16條亦約定租約終止後，上
    訴人應將土地回復原狀返還被上訴人台中農田水利會，故上
    訴人自得將訟爭土石一併遷移他處。乃被上訴人二人竟否決
    不予同意。為此，上訴人顯有對其二人提起本件確認之訴之
    法律上利益，併基於所有權能，請求被上訴人容忍上訴人將
    所有系爭土石遷移他處，爰依法提起本件訴訟，並先位聲明
    如前。又查系爭土、石，係黃色，「有土有石」，至於原來
    河川泥土係黑色，從顏色即可以區別，自非不動產重要成份
    ，要難適用民法第811條附合之規定。又系爭土地固被徵收
    為國有地，如果管理機關經濟部水利署曾經就系爭土、石給
    予徵收補償，則台灣省台中農田水利會就系爭土、石即受有
    土、石補償之不當得利。如果經濟部水利署未就系爭土、石
    給以徵收補償、或補償價金不合理，則經濟部水利署辦理系
    爭土地之徵收後就上訴人所填置之土、石即受有不當得利。
    又被上訴人主張上訴人有「強迫得利」之抗辯云云，僅係地
    院、高院之個案見解，並未經最高法院採為判例或大法官解
    釋之認同，依法對其他個案並無拘束力。又查上訴人於95年
    7月3日向被上訴人台灣省台中農田水利會承租系爭6-1、67-
    1地號土地三年，業如前述，則在租約未終止之前，系爭土
    石均係合法占有使用中，在租約屆期終止，交還租賃土地給
    被上訴人後，始發生系爭土、石之所有物返還請求權及不當
    得利請求權，因此上訴人於98年5月4日向一審起訴及99年1
    月8日向鈞院追加不當得利請求權，就系爭土石之所有物返
    還請求權及不當得利請求權，其15年請求權時效均未逾期。
    又查一審鑑定結果系爭土石共有8639.94立方公尺，以市價
    每立方公尺550元計算，應為7,603,147元，並且依證人丙○
    ○證述每台5,000元，共填置500台土石，以81年市價計算，
    已達250萬元，因此目前實方每立方公尺550元，應屬可信等
    詞。並上訴聲明：(一)先位聲明：1.原判決廢棄。2.確認如附
    件二測量成果及土方計算報告書所示系爭6-1地號土地上地
    基土石3513.83立方公尺及系爭67-1地號土地上地基土石512
    6.11立方公尺為上訴人所有；被上訴人應容忍上訴人將該等
    地基土石共8639.94立方公尺遷移他處。3.第一、二審訴訟
    費用由被上訴人負擔。(二)備位聲明：1.被上訴人應給付上訴
    人新台幣七百六十萬三千一百四十七元及自追加備位聲明書
    狀送達最後被上訴人之翌日起至清償日止按年息百分之五計
    算利息。2.訴訟費用由被上訴人負擔。3.願供擔保請准予宣
    告假執行。
二、被上訴人台灣省台中農田水利會則以：上訴人曾於95年7月3
    日向被上訴人台中農田水利會承租系爭6-1及67-1地號土地
    ，租賃期限至98年7月2日止。而因該等土地已列入經濟部水
    利署為辦理98年度「旱溪排水改善工程（柳川）徵收土地計
    劃」範圍內，故被上訴人台中農田水利會已合法提前終止該
    租賃契約。又被上訴人否認上訴人所稱伊曾於79年至81年間
    外購訟爭土石運至系爭6-1及67-1地號土地充為地基云云。
    至原法院82年度訴字第2634號民事判決，僅能證明上訴人有
    占用系爭6-1及67-1地號土地擅自搭蓋建物之事實，尚不得
    憑此認定其所搭蓋建物下方之土石，確為上訴人所填置。又
    縱令系爭6-1及67-1地號土地土石確為上訴人所購置，然土
    石既充為地基之用，並其上搭蓋建物，則該基地土石業與系
    爭6-1及67-1地號土地附合而成為系爭6-1及67-1地號土地之
    重要成分，而非獨立之動產，並依民法第811條規定，已由
    被上訴人取得訟爭土石之所有權，則上訴人就訟爭土石已喪
    失其所有權，是上訴人提起本件訴訟，確認已充作地基之訟
    爭土石為其所有，並請求被上訴人容忍其將訟爭土石挖掘至
    他處云云，均屬無據。更何況上訴人自承購入土石之時間為
    79年至81年間，迄上訴人於98年5月間提起本件先位之訴，
    及嗣後追加備位之訴止，其系爭土石之所有物返還請求權，
    及不當得利返還請求權，均逾15年之消滅時效期間等詞。若
    鈞院認上訴人訴之追加合法，則訟爭土石即令為上訴人所購
    置，且因附合而喪失對該土石之所有權，亦屬上訴人無權占
    用系爭土地之侵權行為所致，依「強迫得利」之學說理論及
    實務見解，上訴人亦不得主張不當得利。又被上訴人否認上
    訴人所稱系爭土石之價格為每立方米為550元云云置辯。並
    求為判決駁回對造之上訴及追加備位之訴。
三、被上訴人經濟部水利署第三河川局則以：查系爭6-1及67-1
    地號二筆土地，屬旱溪排水支線柳川排水（自旱溪匯流處起
    至環中路上游80公尺河段）之排水設施範圍，經濟部並依排
    水管理辦法第4條第3項規定，以96年3月5日經授水字第0962
    0201560號公告在案，故自公告日起，該二筆土地即應受水
    利法及其子法排水管理辦法等規定管理限制使用，且於99年
    1月8日由政府徵收完畢，而屬國有地。又系爭土地，雖曾出
    租予上訴人使用，然其時因該等土地為被上訴人台中農田水
    利會經管之土地，非屬被上訴人第三河川局管轄，實情如何
    ，被上訴人第三河川局無從知悉。又查上訴人自承系爭土地
    所購買填置土石時間為79年至81年間，迄上訴人於98年5月
    間提起本件先位之訴，及嗣後追加備位之訴止，已逾15年之
    消滅時效，是上訴人就訟爭土地之所有物返還請求權及不當
    得利返還請求權均已罹於時效而消滅。又上訴人即令於系爭
    土地填置土石屬實，已因附合成為系爭二筆土地之一部，上
    訴人就該土石已喪失所有權，上訴人提本件訴訟，顯無理由
    。至於上訴人追加備位不當得利請求權部分，乃出於上訴人
    惡意在系爭土地上填置土石之侵權行為所致，依「強迫得利
    」理論，上訴人不得請求。再者，系爭土地已徵收為國有地
    ，而本件原土地權利人為台灣省台中農田水利會，縱有系爭
    土石之而不當得利之情事，亦與被上訴人經濟部水利署無涉
    等語，資為抗辯。並求為判決駁回對造之上訴及追加備位之
    訴。
參、法官協議兩造爭點整理（見本審卷第63頁及其反頁）：
一、兩造不爭執事項：
  (一)坐落台中縣烏日鄉○○段第6-1號及67-1地號土地（下稱系
    爭土地），原為台灣省台中農田水利會所有，而於99年1月8
    日由中華民國徵收，現屬國有地。又系爭土地重測分割前為
    台中縣烏日鄉○○○段246地號土地，台灣省台中農田水利
    會於54年間出租予訴外人林天送使用，嗣林天送死亡，由其
    子林木繼承該租賃契約，續作耕作使用。其後林木於77年間
    將前開土地之使用權出賣予丁○○。
  (二)丁○○於95年7月3日向台中農田水利會承租台中縣烏日鄉○
    ○段6-1及67-1地號系爭土地，此二筆土地係由前揭246地號
    土地分割而出，面積合計1,417.8平方公尺（428.88坪），
    作為營業用使用，租賃期限至98年7月2日止，租期共3年。
    台中農田水利會已合法終止此租賃契約。
  (三)系爭6-1及67-1地號土地現由第三河川局管理，並列入經濟
    部水利署為辦理98年度「旱溪排水改善工程（柳川）徵收土
    地計劃」範圍內，但已於99年1月8日徵收完畢，並進行施作
    排水改善工程。
  (四)臺灣臺中地方法院82年度訴字第2634號拆屋交地事件業已判
    決確定，其判決主文「被告（丁○○）應將坐落台中縣烏日
    鄉○○段6 號土地如附圖所示A 部分面積０點０五六五二四
    公頃，同段六七號土地如附圖所示B 部分面積０點一一六七
    ０四公頃之地上物拆除，並回復原狀交還土地予原告（台灣
    省台中農田水利會）。訴訟費用由被告負擔。本判決原告以
    新台幣伍拾玖萬元供擔保後得假執行」。又該案件之訴訟標
    的為民法第767條無權占有之法律關係，請求拆除地上物返
    還土地。
二、兩造爭執事項：
  (一)丁○○就訟爭土石之所有物返還請求權及不當得利返還請求
    權是否已罹於時效而消滅？
  (二)丁○○是否曾購入訟爭土石填置於系爭6-1及67-1地號土地
    充為地基？
  (三)台中農田水利會是否已因附合而取得訟爭土石之所有權？
  (四)丁○○先位聲明主張確認所有權及所有物返還請求權，備位
    聲明主張不當得利返還請求權有無理由？又不當得利請求權
    如有理由其請求之金額為何？
肆、得心證之理由：
甲、先位之訴部分：
一、按確認之訴非原告有即受確認判決之法律上利益者，不得提
    起。所謂即受確認判決之法律上利益，係指法律關係之存否
    不明確，原告主觀上認其在法律上之地位有不安之狀態存在
    ，且此種不安之狀態，能以確認判決將之除去者而言，若縱
    經法院判決確認，亦不能除去其不安之狀態者，即難認有受
    確認判決之法律上利益，最高法院52年台上字第1240號著有
    判例。又按政府依土地法之規定徵收私有土地者為原始取得
    。又此種取得之物權，非繼受他人而來，與他人之權利無涉
    ，物權標的之上所原存有之一切負擔，均因原始取得而消滅
    ，原來之物權人不得對之主張任何權利，是為原始取得之效
    果（最高法院87年度台上字第875號裁判，及謝在全著民法
    物權論七十九年修訂版上冊第55頁等參照）。查系爭6-1及
    67-1地號土地原為被上訴人台灣省台中農田水利會所有，但
    於訴訟中即99年1月8日徵收完畢，並屬國有土地，業如前述
    ，並有系爭土地謄本在卷可按（見本審卷第72頁），然經本
    院當庭行使闡明權後（見本審卷第64頁），上訴人仍執意提
    起本件先位之訴。查上訴人既不諱言系爭6-1及67-1地號土
    地於99年1月8日為國家徵收，則被上訴人台灣省台中農田水
    利會現已非所有權人，對於系爭土地上之訴爭土石已無所有
    及管領權，上訴人對台灣省台中農田水利會確認其上訟爭土
    石為上訴人所有，並無從除去其不安狀態。又上訴人所主張
    之台灣省台中農田水利會容忍其遷移訟爭土石，係指系爭土
    地所有人之所有權限制，台灣省台中農田水利會現既非土地
    所有人，亦無從容上訴人遷移訟爭土石。又查，系爭土地既
    因徵收而為國有土地，其上所原存有之一切負擔，均因原始
    取得而消滅，上訴人自無從對被上訴人經濟部水利署第三河
    川局請求確認如附件二訟爭土石為其所有，並容忍上訴人將
    如附件二訟爭土石遷移他處之義務。是上訴人逕對被上訴人
    等提起確認如附件二訟爭土石為伊有，暨被上訴人等應容忍
    伊將該訟爭土石遷移他處云云，顯無理由。
乙、備位之訴部分：
一、查系爭6-1及67-1地號土地原為被上訴人台灣省台中農田水
    利會所有，但於99年1月8日徵收完畢，並屬國有土地，且其
    上所原存有之一切負擔，均因原始取得而消滅，已如前述，
    則被上訴人經濟部水利署第三河川局因徵收而管理系爭土地
    ，要無任何得利可言，是上訴人逕對被上訴人經濟部水利署
    第三河川局主張不當得請求權云云，顯無理由。
二、又上訴人主張伊於系爭土地上填置之訟爭土石，如因民法第
    812條動產附合之規定，而屬被上訴人台灣省台中農田水利
    會所有，則伊依同法第816條之適用關於不當得利之規定，
    請求償還價額7,603,147元云云。並以尚揚工程顧問有限公
    司測量成果及土方計算報告書及證人乙○○、丙○○之證詞
    為憑。惟按民法第811條固規定：「動產因附合而為不動產
    之重要成分者，不動產所有人，取得動產所有權」。並得依
    民法第816條之規定，因上開動產與不動產之附合而受損害
    者，得依關於不當得利之規定，請求償還價額。然按請求權
    ，因十五年間不行使而消滅；又消滅時效，自請求權可行使
    時起算，民法第125條、第128條分別定有明文。再民法第一
    百二十八條所謂請求權可行使時，係指行使請求權在法律上
    無障礙時而言，請求權人因疾病或其他事實上障礙，不能行
    使請求權者，時效之進行不因此而受影響。又權利人主觀上
    不知已可行使權利，為事實上之障礙，非屬法律障礙（最高
    法院95年度第16次民事庭會議決議參照）。查上訴人於本院
    自認：「（法官問：本件系爭砂石，係何時購買堆置？）系
    爭土砂石本造自79至81年間，向訴外人丙○○購買並堆放在
    系爭土地上」等語在卷（見本審卷第62頁反面）。則自上訴
    人於81年購買堆置系爭土石起，迄上訴人於99年1月8日提起
    追加不當得利備位聲明止（見本審卷第46頁民事上訴理由狀
    上日期戳），早已逾十五年時效期間，是被上訴人為時效抗
    辯，為有理由。至被上訴人台灣省台中農田水利會就系爭土
    地，雖於95年7月3日至98年7月2日，訂立租約，有租約為憑
    （見本審卷第33-35頁），然該租約之訂立，並非不當得利
    請求權之法律障礙，自無礙不當得請求權時效之進行，是上
    訴人抗辯伊與台灣省台中農田水利會曾有上開租約，是伊並
    未逾不當得利請求權時效期間云云，顯有誤會，併此明。
伍、綜上所述，本件上訴人先位之訴主張確認如附件二訟爭土石
    為伊有，暨被上訴人等應容忍伊將該訟爭土石遷移他處云云
    ；暨追加備位之訴主張依不當得利之規定，請求被上訴人等
    償還價額7,603,147元本息云云，均不足採，被上訴人等抗
    辯尚屬可信。是原審就先位之訴，為上訴人敗訴之判決，及
    駁回其假執行之聲請，並無不合。上訴意旨指摘原判決不當
    ，求予廢棄改判，為無理由，應予駁回。又上訴人追加備位
    之訴既無理由，其假執行之聲請亦失所附麗，應併予駁回。
陸、本件事證已臻明確，兩造其餘攻擊或防禦方法及所提證據，
    均與本院心證之形成，不生影響，爰不一一再加以論述，併
    此明。
柒、據上論結，本件上訴及追加之訴，均無理由，依民事訴訟法
    第四百四十九條第一項、第七十八條，判決如主文。
中    華    民    國    99    年    3     月    17    日
          民事第一庭    審判長法  官  吳 火 川
                              法  官  胡 景 彬
                              法  官  陳 繼 先
以上正本係照原本作成。
如對本判決上訴，須於收受判決送達後20日內向本院提出上訴書
狀，其未表明上訴理由者，應於提出上訴後20日內向本院提出上
訴理由書（須按他造人數附具繕本）。
上訴時應提出委任律師為訴訟代理人之委任狀。具有民事訴訟法
第466條之1第1項但書或第2項之情形為訴訟代理人者，另應附具
律師及格證書及釋明委任人與受任人有該條項所定關係之釋明文
書影本。
                              書記官  陳 三 軫
中    華    民    國    99    年    3     月    17    日
                                                      Ｖ

司法院資訊處製作；財團法人民間司法改革基金會備份。
